【裁判字號】    99,國簡上,3
【裁判日期】    990909
【裁判案由】    國家賠償
【裁判全文】
臺灣臺北地方法院民事判決             99年度國簡上字第3號
上  訴  人    丙○○
兼訴訟代理人  甲○○
被  上訴人    臺北市政府警察局
法定代理人    乙○○
              臺北市政府警察局中山分局
法定代理人    徐緒昕
前列二人共同
訴訟代理人    鄭志政律師
上列當事人間請求國家賠償事件，上訴人對於民國99年2月25日
本院臺北簡易庭98年度北國簡字第4號第一審判決提起上訴，並
為訴之追加，本院於99年8月18日言詞辯論終結，判決如下：
    主  文
上訴及追加之訴均駁回。
第二審訴訟費用由上訴人負擔。
    事實及理由
壹、程序方面：
一、按訴之變更或追加，非經他造同意，不得為之，但第255條
    第1項第2款至第6款情形，不在此限，民事訴訟法第446條第
    1項定有明文。此項普通訴訟第二審程序之規定，依同法第4
    36條之1第3項規定，亦為簡易訴訟第二審程序所準用之。又
    按訴狀送達後，原告不得將原訴變更或追加他訴，但請求之
    基礎事實同一者，以及擴張或減縮應受判決事項之聲明者，
    不在此限，民事訴訟法第255條第1項第2、3款定有明文。所
    謂請求之基礎事實同一，係指變更或追加之訴與原訴之原因
    事實，有其社會事實上之共通性及關聯性，而就原請求所主
    張之事實及證據資料，於變更或追加之訴得加以利用，且無
    害於他造當事人程序權之保障，俾符訴訟經濟者稱之（最高
    法院91年度台抗字第648號判決參照）。查上訴人於原審起
    訴主張被上訴人臺北市政府警察局分別於民國95年12月4日
    、97年1月7日及同年7月21日前往上訴人住處臨檢，然其臨
    檢之時間、次數及方式均違反比例原則，該當國家賠償法之
    不法且有過失，故請求被上訴人臺北市政府警察局賠償其損
    害；嗣於99年3月22日以民事上訴狀追加原為參加人之臺北
    市政府警察局中山分局為被上訴人，主張追加被上訴人臺北
    市政府警察局中山分局亦應就侵害其居住權、名譽權、信用
    權一事負共同侵權行為損害賠償責任等語。雖被上訴人臺北
    市政府警察局對此表示不同意；然核上訴人為訴之追加後，
    所主張之基礎事實仍以前揭時間前往上訴人住處所為之臨檢
    之行為違反比例原則等情為據，其在為訴之追加後並未新增
    證據方法或訴訟資料，追加前本院所為訴訟資料與證據資料
    調查結果仍得予以繼續使用，揆諸前開說明，應許其為訴之
    追加。
二、第按，依國家賠償法請求損害賠償時，應先以書面向賠償義
    務機關請求之。賠償義務機關拒絕賠償，或自提出請求之日
    起逾30日不開始協議，或自開始協議之日起逾60日協議不成
    立時，請求權人得提起損害賠償之訴，國家賠償法第10條第
    1項及第11條第1項前段分別定有明文。查上訴人對於本件損
    害賠償之請求，曾以書面向台北市政府提出請求，是台北市
    政府法規會即於97年10月9日以北市賠一字第09705984200號
    函文轉送被上訴人臺北市警察局辦理，嗣後被上訴人臺北市
    警察局再將上訴人之請求書面轉送被上訴人臺北市政府警察
    局中山分局，最後由該分局函覆拒絕賠償理由書，有臺北市
    政府警察局中山分局北市警中分行字第09736927400號函附
    卷為憑（詳原審卷第10、11頁），是上訴人提起本件國家賠
    償訴訟，業已符合國家賠償之先行程序，併予敘明。
貳、實體方面：
一、上訴人起訴主張：
  (一)95年12月4日凌晨0時30分，被上訴人臺北市警察局中山分局
    民權一派出所所長吳新竹率領4名員警，至上訴人位於臺北
    市○○路506號10樓住處持續按門鈴，經上訴人開門查看，
    吳新竹所長稱：臺北市刑事警察大隊謂有人檢舉上訴人經營
    職業賭場，故前來臨檢等語。當時，吳所長及相關員警站在
    上訴人住處之門口已足以看清屋內狀況，在現場並無發現任
    何犯罪實據。嗣於97年1月7日晚間被上訴人臺北市警察局多
    名員警復就同一事由，前往上訴人同一住處查察，亦查無實
    據。再於同年7月21日晚間7時許，被上訴人臺北市警察局4
    名便衣員警復就同一事由，再次前往上訴人同一住處臨檢，
    亦查無犯罪實據，且前揭3次查察犯罪均未奉檢察官之命令
    行為。被上訴人臺北市警察局員警為依法令從事於公務之人
    員，其不論查訪、查察或臨檢，均屬執行職務行使公權力的
    行為；且依當時管區員警於95年12月5日表示，同月4日臨檢
    前曾向吳所長報告，依據平日查訪之結果，上訴人住處從未
    發現任何犯罪跡象，惟吳所長仍執意前往臨檢。依客觀情形
    ，管區平日均有查訪，相關員警亦有其他方法可以查訪犯罪
    的情形下，應避免、且能避免損及人民的權利，竟未避免，
    一再於夜間臨檢上訴人住處，且查無犯罪實據。被上訴人若
    以僅具行政規則位階之「警察機關受理刑事報案處理程序作
    業內容等規定」，卸免其不法侵權之責，憲法及法律保障人
    民基本權利之意旨將形同具文。且上訴人為有正當職業且具
    良好社會地位之人，被上訴人臺北市警察局多批員警前後3
    次臨檢，侵害上訴人之居住權、名譽權、信用權，同時造成
    上訴人精神、健康嚴重傷害。其臨檢之時間、次數及方式均
    違反比例原則，該當國家賠償法之不法且有過失。被上訴人
    之不法臨檢與上訴人受侵害之間，具有相當因果關係。爰依
    國家賠償法第2條第2項規定提起本件訴訟。
  (二)於第二審補陳：
    由於被上訴人臺北市政府警察局中山分局所屬員警奉命執行
    本事件部分臨檢，基於請求之基礎事實同一性及該訴訟標的
    對於被上訴人必須合一確定等規定，是依法追加臺北市政府
    警察局中山分局為被上訴人。
二、被上訴人臺北市政府警察局、臺北市政府警察局中山分局（
    以下分稱北市警局、北市警局中山分局）均辯以：
  (一)被上訴人北市警局中山分局所轄之民權一派出所當時所長吳
    新竹於95年12月4日凌晨0時30分，接獲被上訴人北市警局中
    山分局勤務指揮中心轉來之市刑大通報，在松江路506號10
    樓有百家樂賭博之情事。遂由其帶領5名員警查訪，當到達
    該處見四週並無賭博跡象，為求進一步了解，遂於其址按電
    鈴，上訴人應門，只半開木門，鐵門未打開，吳所長見這對
    夫妻睡眼惺忪，立即表明身分並遞名片及告知市刑大轉報有
    人檢舉此地址有賭博。吳所長目視現場查無賭博，就未進入
    住戶大門並致歉，隨即帶領員警返回派出所，該此臨檢自屬
    依法行政並遵守人格權之保護。嗣95年12月4日凌晨0時30分
    被上訴人北市警局中山分局在前址查無賭博跡象後，被上訴
    人北市政府警察局刑事警察大隊復以傳真專用單傳真當時被
    上訴人北市警局中山分局分局長謝文傑，告以：本大隊偵三
    隊於95年12月29日16時47分接獲一名未具名傳真資料指稱，
    於本市○○區○○路506號10樓有百家樂職業賭場，且已經
    營多時，其活動時間為下午14時至凌晨2時，並提供該賭場
    負責人平時使用之行動電話0916XXXXXX參考等情。當時謝分
    局長亦立裁示請原隊長派員查處，實際上此份傳真稿附件是
    由檢舉人親書之筆跡與繪製現場位置草圖，有所憑據，是被
    上訴人北市警局中山分局所轄之民權一派出所於前開時間所
    為之行為亦符合依法行政一節；反之，若未派員臨檢，即屬
    怠忽職守及抵抗上級機關命令，更是違反公務員服務法法律
    規範，甚至會遭曲解為包庇，是上訴人所為之主張，難以苟
    同。
  (二)於97年1月6日及7日又接獲被上訴人北市警局勤務指揮中心
    轉報臺北市○○路506號7樓及10樓查處檢舉賭博案件，兩次
    查訪結果皆為住所鐵門深鎖，無人應門，亦無任何臨檢、搜
    索的行為。而管區警員於97年1月6日下午4時35分在前開地
    址查訪未發現賭博情事，另97年1月7日下午5時26分又記錄
    兩戶鐵門深鎖，以上情形皆記錄於被上訴人北市警局中山分
    局受理各類案件紀錄表公文書上，故被上訴人北市警局中山
    分局臨檢絕對遵守依法行政原則。
  (三)上訴人地點因遭人檢舉涉百家樂賭博情事，故於95年12月4
    日晚由派出所所長率員調查，吳所長先表明身分，其餘員警
    等皆著警察制服，更說明原因事由，此絕非法所不容許之行
    為，此際，上訴人在公法上亦有配合警察臨檢之義務，被上
    訴人北市警局中山分局以侵害原告權益最小之方法，而未以
    其他更強烈之手段侵害原告權益，且被上訴人北市警局中山
    分局在可得確定現場與週遭環境後即行離去。另次見大門深
    鎖即未進入屋內。本訴訟事件被上訴人之員警都本於證據法
    則精神辦案，未達搜索程度，過程平和且態度良好，其所為
    公權力行使都本於法律規範且符合公法上比例原則範圍內。
    被上訴人機關當時行使公權力之作為，並未逾越必要之程度
    ，故被上訴人機關當日之行為，自難認屬故意或過失侵權行
    為。
  (四)又按，有關警察業務之保安、正俗、交通、消防、營業、建
    築、市容整理、戶口查察、外事處理等事項，違警處分，協
    助偵查犯罪，均為警察法定職掌，警察執行勤務，劃分勤區
    ，刑事警察得配合警勤區劃分責任區，於警察法第9條、警
    察勤務條例第6條分別定有明文。且有關臨檢與緊急搜索，
    均屬警察機關得逕行調查犯罪嫌疑人犯罪情形及蒐集證據之
    強制處分權。而被上訴人於上開時地所為之2次臨檢行使公
    權力之作為，均本於人格尊嚴及尊重人格權情況，態度良好
    且過程平和，見無人應門即未強制進入，實難認同上訴人主
    張居住權、名譽權、信用權、精神與健康受有損害。至上訴
    人雖主張3次被臨檢，然公務機關所留存臨檢記錄確只有2次
    ，故97年7月21日上訴人如認為被上訴人北市警局中山分局
    有臨檢者，應由上訴人負舉證責任，上訴人援引民事訴訟法
    第282條之1條文所述情形與本事件並不相關，上訴人應先負
    舉證責任，證明其所述日期確有被上訴人北市警局中山分局
    臨檢事實，始得以援用前開條文條認上訴人主張為真實，否
    則上訴人仍然未盡舉證責任。而上訴人舉證的兩位證人為其
    之子女，關係密切，其就臨檢日期證言違背經驗法則，且警
    察著便衣臨檢會先表明單位，證人卻陳稱無人表明單位，違
    背警方辦案經驗法則，其證言難以證明被上訴人北市警局中
    山分局確有臨檢的事實。
  (五)有關被上訴人內部傳真發文日期、案發時間誤載及照片誤附
    ，係被上訴人內部警務人員疏忽所致，乃時有所聞、且為無
    心之過，非草率、張冠李戴等情事，故仍有證據力，因僅做
    為警局內部及法院作為提示、參考之性質，故其記載、照片
    是否有錯誤，並不影響當事人合法權益。
  (六)此外，本件實施臨檢均係被上訴人北市警局中山分局，被上
    訴人北市警局有提出答辯，惟並非自認為賠償義務機關。且
    臺北市政府法規會非獨立機關，將文轉予被上訴人北市警局
    ，被上訴人北市警局是否受拘束尚有疑義。
  (七)被上訴人嗣於言詞辯論後另以陳報狀陳稱被上訴人北市警局
    中山分局有當事人能力，有本院97年度重國字第27號判決可
    稽，且依國家賠償法第9條第4項規定：不能依前三項確定賠
    償義務機關，或於賠償義務機關有爭議時，可以請求上級機
    關機關確定之，其上級機關自被請求目起逾20日不為確定者
    ，可以逕以該上級機關為賠償義務機關。故依文理解釋該上
    級機關就是指臺北市政府為賠償義務機關（因其始終未確定
    何者為賠償義務機關），上訴人所訴尚有未合。
三、原審為被上訴人台北市政府警察局勝訴之判決，上訴人不服
    提起本件上訴，並為前述追加聲明，聲明為：(一)原判決廢棄
    。(二)被上訴人應連帶給付上訴人45萬元。被上訴人則聲明：
    上訴及追加之訴均駁回。
四、本件兩造不爭執事項：
  (一)於95年12月4日凌晨0時30分，被上訴人臺北市警察局中山分
    局所轄之民權一派出所所長吳新竹率領員警，至上訴人位於
    臺北市○○路506號10樓住處進行臨檢。
  (二)嗣於97年1月6日及7日又接獲被上訴人北市警局勤務指揮中
    心轉報臺北市○○路506號7樓及10樓查處檢舉賭博案件，故
    被上訴人臺北市警察局中山分局旋即派員前往查訪。
五、得心證之理由：
    上訴人主張被上訴人分別於95年12月4日、97年1月7日及同
    年7月21日前往上訴人住處臨檢，然其臨檢之時間、次數及
    方式均違反比例原則，該當國家賠償法之不法且有過失，爰
    依國家賠償法請求被上訴人賠償其損害云云，惟為被上訴人
    否認，並以前詞置辯，是本件之爭點在於：(一)如本件確應負
    損害賠償責任，則應以何機關為賠償機關。(二)系爭臨檢次數
    是否確為3次，又該臨檢過程有無該當國家賠償法之不法且
    有過失？茲審究如下：
  (一)首按，依國家賠償法第2條第2項請求損害賠償者，以該公務
    員所屬機關為賠償機關，同法第9條第1項定有明文。所謂公
    務員所屬機關，係指將行使公權力之職務託付該公務員執行
    之機關而言，亦即該公務員任職及支領俸給或薪資之機關（
    最高法院91年度台上字第713號裁判可以參考）。又按，國
    家賠償法係採國家責任機關賠償之制度，亦即雖以國家為賠
    償主體，但仍以各級行政機關為賠償義務人，此觀之國家賠
    償法第9條之規定甚明。是賠償義務人如有獨立之編制及組
    織法之依據，且有決定國家意思並對外表示之權限，即得為
    賠償義務人（85年台上字第2638號、86年台上字第2431號意
    旨亦可參照）。經查，上訴人起訴雖僅指摘被上訴人北市警
    局、北市警局中山分局所為之臨檢手段有違比例原則，致上
    訴人居住、名譽等權利遭受損害，故以被上訴人北市警局為
    賠償機關而請求賠償，嗣再追列被上訴人北市警局中山分局
    為請求賠償之機關，惟依上訴人所提出其向臺北市政府所提
    國家賠償請求書內事實、理由欄以觀，均僅提及被上訴人臺
    北市政府警察局中山分局及所轄民權一派出所員警執行臨檢
    違反比例原則，而該當國家賠償法規定之「不法行為」等語
    ，對於被上訴人北市警局部分則隻字未提，堪認前揭實施臨
    檢行為應係由被上訴人北市警局中山分局及其所轄之民權一
    派出所員警所為；復依北市警局各分局組織規程，北市警局
    中山分局乃有獨立之編制及組織法之依據，有決定國家意思
    並對外表示之權限，得為國家賠償義務機關，應甚明確。雖
    上訴人另以前開95年12月4日凌晨臨檢係由被上訴人北市警
    局指示發動，而由被上訴人北市警局中山分局所轄之民權一
    派出所員警奉命臨檢，且被上訴人北市警局中山分局所為之
    拒絕賠償書函之說明，曾論及「本分局未有相關紀錄」等詞
    ，以及上訴人向臺北市政府提出國家賠償請求書後臺北市政
    府法規會隨即轉呈被上訴人北市警局辦理，顯係以認定確定
    賠償義務機關為被上訴人北市警局，是以被上訴人北市警局
    自仍應屬賠償義務機關云云。而被上訴人亦辯以北市警局中
    山分局並無獨立之國家賠償預算，以及依國家賠償法第9條
    第4項規定之文理解釋應認臺北市政府實為本件賠償義務機
    關云云。然查，本件上訴人向臺北市政府聲請國家賠償，經
    臺北市政府法規會移送被上訴人北市警局後，嗣由被上訴人
    北市警局中山分局以97年11月18日北市警中分行字第097369
    27400號書函拒絕賠償，且各級機關固有上下隸屬關係，惟
    在國家賠償事件上係各別獨立，各自處理因所屬公務員所肇
    致之損害賠償，況本件系爭臨檢行為依上訴人國家賠償請求
    書所述應為被上訴人北市警局中山分局其所轄之民權一派出
    所員警所為，此外，編列國家賠償經費預算，與認定賠償義
    務機關係屬二事（最高法院78年台上第2369號判決參照）。
    準此，上訴人依國家賠償法第2條第2項請求損害賠償，自應
    依同法第9條第1項規定，以該公務員所屬之北市警局中山分
    局為賠償義務機關為是。
  (二)第按，民事訴訟如係由上訴人主張權利者，應先由上訴人負
    舉證之責，若上訴人先不能舉證，以證實自己主張之事實為
    真實，則被上訴人就其抗辯事實即令不能舉證，或其所舉證
    據尚有疵累，亦應駁回上訴人之請求，最高法院著有17年上
    字第917號判例足資參酌。又國家賠償法第2條第2項規定國
    家應負損害賠償責任者，係以公務員執行職務行使公權力時
    ，因故意或過失不法侵害人民自由或權利，或公務員怠於執
    行職務，致人民自由或權利遭受損害者而言。查被上訴人並
    不爭執曾於95年12月4日凌晨以及97年1月7日派員前往上訴
    人住處實施臨檢，惟否認其所為之臨檢行為有何違反比例原
    則之情事，致上訴人遭受居住、名譽權受有損害，另亦否認
    如上訴人所陳曾於97年7月21日派員前往進行臨檢，依前揭
    說明，上訴人就其主張之事實自應負舉證之責。經查，被上
    訴人北市警局中山分局之員警分別在95年12月4日凌晨、97
    年1月6、7日分別前往上訴人住處實施臨檢，乃因受理民眾
    之檢舉、報案而來，此有北市警局刑事警察大隊傳真專用單
    、北市警局指揮中心受理110報案紀錄單附於原審卷，及被
    上訴人於98年4月30日原審言詞辯論詞日所庭呈之檢舉傳真
    文件可稽，是堪認被上訴人前開二次臨檢行為確係依據警察
    勤務條例之規定所為。且上訴人亦自承於95年12月4日凌晨
    被上訴人北市警局中山分局所轄之民權一派出所所長吳新竹
    及其所率領員警於其應門後，僅於門外查看，並未進入上訴
    人住處；另依據前開報案紀錄單記載，被上訴人於97年1月7
    日因該處無人應門且鐵門深鎖，員警嗣即離開等情觀之，本
    件員警臨檢之實施尚未逾越必要程度，自難認有何違法之情
    事。雖上訴人復主張被上訴人之臨檢行為並非白天不能前往
    查案，被上訴人卻選擇凌晨時間進行臨檢，顯有過度侵害上
    訴人權利；又被上訴人僅憑所謂的檢舉資料，且僅係可疑之
    輕罪案件，即以如此輕率、多次數及不正常時間點為臨檢，
    足以顯見確實與比例原則有違；此外，95年12月4日所為之
    臨檢人數規模及侵害基本權利之嚴重性，甚於97年1月7日之
    臨檢，卻未留任何紀錄？是被告執行公權力不合理。且據被
    告整體書狀相關資料草率、訛誤，證人相關陳述多自相矛盾
    之處，實難採為證據云云。然查，系爭檢舉時間均為夜間，
    如此時被上訴人有所遲延，恐遲誤維護治安之時效性，反有
    廢弛職務之虞，是上訴人所稱被上訴人之臨檢時間可於白天
    為之，顯屬無據。是被上訴人於95年12月4日凌晨實施必要
    之臨檢行為，尚難認已超越必要性及急迫性之原則。至於95
    年12月4日之臨檢行為未遺留紀錄，而97年1月7日之臨檢卻
    有紀錄一節，則屬被上訴人內部行政管理，與其是否有故意
    或過失侵害上訴人權利無涉；況上訴人應負提出足以讓本院
    確信其主張為真之責任，惟其迄今對於前揭臨檢行為並未舉
    證以明之，是其主張被上訴人於95年12月4日及97年1月7日
    有臨檢行為，並不法侵害其權利云云，難認有據。又上訴人
    指摘被上訴人於97年7月21日之臨檢亦侵害其權利，並偕同
    證人許博雄、許博睿於原審審理時到庭作證，然衡酌此二位
    證人均為上訴人之子女，渠等之證言，是否有偏頗之虞，已
    有疑義，是其證言，自難逕認屬實；再者，該二證人自承渠
    等僅看到有人拿出警徽，於臨檢期間並未告知係屬何單位云
    云，然被上訴人若為表明單位，何以證人知悉進行臨檢行為
    之機關為被上訴人？是其等此部分證言，更難認屬實。再者
    ，縱認被上訴人於97年7月21日確有實施臨檢，然上訴人對
    於該臨檢行為如何侵害其居住、名譽等權利，均未具體指摘
    ，僅空言主張，難謂其已善盡舉證之責，益徵上訴人此部分
    ，並無依據，難以採信。
六、綜上，本件應以被上訴人北市警局中山分局為賠償義務機關
    ，且上訴人復能證明其所屬公務員執行臨檢職務，有上訴人
    所指違法之情事，更未能舉證證明其有何故意、過失而侵害
    上訴人權利之事實，是上訴人請求被上訴人應連帶負國家賠
    償責任，即屬依法無據，不應准許，原審據此判決駁回上訴
    人之請求，於法並無不合。上訴人上訴意旨指摘原判決不當
    ，求予廢棄改判，並追加起訴，均為無理由，應予駁回其上
    訴及追加之訴。
七、本件事證已臻明確，兩造其餘之攻擊防禦方法及舉證，經本
    院審酌後，認均不足以影響本判決之結果，毋庸一一論列，
    併此敘明。
八、據上論結，本件上訴及追加之訴均為無理由，依民事訴訟法
    第436條之1第3項、第449條第1項、第78條，判決如主文。
中    華    民    國    99    年    9     月    9    日
                  民事第五庭  審判長法  官  薛中興
                                    法  官  莊書雯
                                    法  官  洪純莉
以上正本係照原本作成。
本判決不得上訴。
中    華    民    國    99    年    9     月    9     日
                                    書記官  邱美嫆

司法院資訊處製作；財團法人民間司法改革基金會備份。
